【裁判字號】    88,上訴,4505
【裁判日期】    890131
【裁判案由】    殺人
【裁判全文】
臺灣高等法院刑事判決                          八十八年度上訴字第四五五號
    上  訴  人  臺灣桃園地方法院檢察署檢察官
    被      告  乙○○
    甲○
右上訴人因被告殺人案件，不服臺灣桃園地方法院八十八年度重訴字第二號，中華
民國八十八年八月六日第一審判決（起訴案號：臺灣桃園地方法院檢察署八十八年度
偵字第六二三八號）提起上訴，本院判決如左：
    主  文
上訴駁回。
    事  實
一、乙○○於民國八十八年四月十九日下午六時四十分許，在桃園縣大園鄉後厝村五
    鄰後厝一之二號其所經營之檳榔攤前，因謝明道駕駛自用小貨車送貨停放處所妨
    礙其販售檳榔，而與謝明道發生齟齬，乙○○能預見普通傷害可能致謝明道死亡
    之結果（原審漏未論列），竟出於普通傷害之故意，徒手出拳毆擊謝明道約十拳
    ，最後一拳擊中謝明道左頭部，致謝明道因而仰面倒地，後腦於倒地時撞擊路旁
    水溝蓋，右後腦枕骨受有長五公分之弧形挫裂傷，左額、顳葉硬腦膜下出血併嚴
    重腦水腫，經送桃園縣龜山鄉○○街五號長庚紀念醫院急救，延至八十八年四月
    二十一日下午十一時三十分上開頭部外傷、顱內出血而不治死亡。乙○○於有權
    偵查犯罪機關發覺其犯罪前向警方自首，而接受裁判。
二、案經桃園縣警察局大園分局報請台灣桃園地方法院檢察署檢察官偵查起訴。
        理  由
一、訊據被告乙○○坦承於右揭時地與被害人謝明道因停車問題爭執，基於普通傷害
    之故意，徒手出拳毆擊被害人倒地，致被害人頭部撞擊路旁水溝蓋，經送醫急救
    不致死亡之事實不諱，而被害人確因本次事件頭部外傷、顱內出血而死亡，亦經
    檢察官督同檢驗員相驗屬實，製有勘驗筆錄、驗斷書、相驗屍體證明書在卷為憑
    。核被告上開自白，與證人詹萬樹證稱：其於屋內聽聞爭吵聲後，向外探視，目
    睹被害人謝明道仰臥路旁水溝蓋上，頭部流血、口吐白沫，而被告站立其側等情
    ，及卷附現場照片七張顯示事故現場路旁水溝蓋凹凸交界處有血跡；長庚紀念醫
    院出據之診斷證明書載韽記被害人因左額、顳葉硬腦膜下出血併嚴重腦水腫，經
人工心肺復甦術無效而宣告死亡；及上開勘驗筆錄、驗斷書、相驗屍體證明書所
    載死者後枕骨有長五公分之弧形挫裂傷，應為鈍器傷，非拳頭造成，不排除倒地
    造成，而其他部位無重大外傷等語所示，均相符合，其自白應堪採信。本件事證
    明確，被告犯行洵堪認定。
二、核被告能預見普通傷害，可能致被害人死亡之結果，竟基於普通傷害之故意而毆
    擊被害人身體，致被害人倒地撞擊頭部而死亡之行為，係犯刑法第二百七十七條
    第二項前段傷害致人與死罪。公訴人雖以被告徒手朝被害人頭部猛擊，足取人命
    為據，認其具有殺人犯意，並致被害人死亡，求論以刑法第二百七十一條第一項
    之殺人罪。惟殺人罪名之成立，須於行為人實施殺害行為時，即具有使人喪失生
    命之故意，使足當之。被害人受傷處所是否為致命部位，及傷痕多寡、輕重如何
    ，固可資為認定殺意之參考，但除犯人確已自白具有殺意之情形外，仍應參酌加
    害事故發生之動機、背景、涉案當事人有無具體嫌怨、暨該嫌怨依社會一般生活
    經驗是否足啟戕害生命之犯意等全盤事實，在不違背罪疑惟輕法則與證據裁判主
    義之前提下審慎認定，要難遽以被害人傷及致命部位之客觀結果，逕為罪不利於
    犯罪嫌疑人之推定，此觀之最高法院十八年上字第一三○九號、十九年上字第七
    一八號、四十七年台上字第一三六四號、四十八年台上字第三三號判例所示一貫
    之見解，不難明瞭。本件被告固不否認曾出拳毆打被害人頭部，但堅決否認有殺
    人犯意，辯稱係因被害人停車影響所經營之檳榔攤生意，又遭被害人辱罵，氣憤
    之餘始出拳毆打被害人，被害人倒地後，頭部撞擊水溝蓋而流血，伊即通知救護
    車前來施救，並無致被害人於死之故意等語，參酌被害人家屬丙○○所稱與被告
    素不相識，證人詹萬樹證稱聽到被告與被害人爭吵不過二、三十秒，外出探視時
    ，被害人已倒地，並未目擊被告持何凶器，且被告旋即拿衛生紙為被害人止血，
    並通知救護車前來救護等語，及現場照片所示被害人之小貨車停放於被告檳榔攤
    附近等情以觀，顯然被告與被害人間以往確不相識，本案不過係停車問題而引起
    口角進而鬥毆之偶發衝突，並無深怨夙仇，衡情無起意殺人之可能，且案發後被
    告即全力搶救被害人，益徵其並無致被害人於死之故意。此外，被害人為男性，
    年方三十二歲，身高一百六十公分，受傷致死之部位乃左額、顳葉硬腦膜下出血
    併嚴重腦水腫，其後枕骨有長五公分之弧形挫裂傷，應為鈍器傷，非拳頭造成，
    不排除倒地造成，而其他部位無重大外傷等情，有前揭診斷證明書、驗斷書、相
    驗屍體證明書、勘驗筆錄為憑，而被告時年亦三十二歲，與被害人均年富力壯，
    徒手相互鬥毆，致死可能原本極低，而被害人除頭部前開挫裂傷外，全身並無重
    大外傷，足見被告徒手出拳毆擊被害人力量不大，傷害亦不顯著，被害人之致命
    外傷乃其被毆倒地時撞擊硬物所致，尚非被告徒手毆擊被害人頭部所肇致。是稽
    其事故發生之前因後果，除被害人頭部撞擊水溝蓋所造成之死亡客觀事實外，實
    乏任何確足證明被告主觀上有意殺人命之具體佐證，公訴人認被告殺人，尚有未
    洽，其起訴法條應予變更。又被告於有權偵查機關發覺其犯罪前，向警方自首等
    情，復據證人施明輝即承辦本案警員到庭結證屬實，應依刑法第六十二條前段之
    規定，減輕其刑。
三、原審因依刑法第二百七十七條第二項前段、第六十二條前段，並審酌被告年輕力
    壯、血氣方剛，未能妥自節制情緒而犯罪，造成無可回復之生命損害，又未能予
    以被害人家屬適當賠償，原應重懲，惟念事後坦承犯行，態度良好，且前未曾犯
    有期徒刑以上之罪，有本院被告全國前案紀錄表一紙為憑，素行尚稱良好等一切
    情狀，量處被告有期徒刑六年，其認事用法，洵無違誤，量刑亦屬適當，上訴意
    旨猷指認被告有殺人之故意，所犯應係刑法第二百七十一條之殺人罪云云，顯與
    事實不符而不可採，其上訴為無理由，應予駁回。
據上論斷，應依刑事訴訟法第三百六十八條，判決如主文。
本案經檢察官蔡茂松到庭執行職務。
中    華    民    國    八十九    年    一        月      三十一        日
                              臺灣高等法院刑事第二十一庭
                                  審判長法  官
                                        法  官
                                        法  官
得上訴
附錄：本判決論罪科刑法條全文
刑法第二百七十七條
傷害人之身體或健康者，處三年以下有期徒刑，拘役或一千元以下罰金。
犯前項之罪，因而致人於死者，處無期徒或七年以上有期徒刑，致重傷者，處三年以
上、十年以下有期徒刑。


司法院資訊處製作；財團法人民間司法改革基金會備份。
